【裁判字號】    97,訴,2559
【裁判日期】    971222
【裁判案由】    偽造文書等
【裁判全文】
臺灣臺北地方法院刑事判決               97年度訴字第2559號
公  訴  人  臺灣臺北地方法院檢察署檢察官
被      告  甲○○
上列被告因偽造文書等案件，經檢察官提起公訴（97年度偵字第
7228號），因被告於準備程序中對於被訴之事實為有罪之陳述，
合議庭裁改依簡式審判程序，本院判決如下：
    主  文
甲○○意圖為自己不法之所有，而侵占自己持有他人之物，處拘
役伍拾日，減為貳拾伍日，如易科罰金，以新臺幣壹仟元折算壹
日。又偽造私文書，足以生損害於他人，處有期徒刑貳月，減為
有期徒刑壹月，如易科罰金，以新臺幣壹仟元折算壹日，未扣案
之乙○○所申請之新光商業銀行信用卡背面上偽造「乙○○」之
署押，沒收。又犯如附表所示之各罪，各處如附表所示之刑。有
期徒刑部分，應執行有期徒刑陸月，如易科罰金，以新臺幣壹仟
元折算壹日，附表所示之簽帳單上偽造之「乙○○」之署名及未
扣案之乙○○所申請之新光商業銀行信用卡背面上偽造「乙○○
」之署押合計拾陸枚，均沒收。
    事  實
一、甲○○於民國（下同）95年間在設址彰化縣北斗鎮○○路○
    段1 號「松懋化纖公司」（以下簡稱松懋公司）擔任保全人
    員，負責該公司之門禁管制。於95年12月1日（起訴書誤載
    為97年12月1日，業經檢察官當庭更正）上午臺灣新光商業
    銀行股份有限公司（以下簡稱新光銀行）寄發乙○○前所申
    辦惟逾期後補發之信用卡至松懋公司，由甲○○代為收受後
    ，明知該信用卡屬乙○○所有之物，而乙○○已係松懋公司
    之離職員工，應通知乙○○前來領回該信用卡，惟甲○○竟
    意圖為自己不法之所有，易持有為所有，將前述信用卡侵占
    入己。
二、甲○○於96年2月3日前某日，在不詳處所，未經乙○○之同
    意，在該信用卡背面持卡人簽名欄上偽造「乙○○」之署押
    ，用以表示乙○○於該信用卡有效期限內有權使用該信用卡
    之辨識及證明，足於生損害於乙○○。
三、復基於行使偽造私文書及意圖為自己不法所有之詐欺取財之
    犯意，先後於附表所示之時間、地點至附表所示之特約商店
    刷卡消費後，並在簽帳單上偽簽「乙○○」之署名後（簽帳
    單係2聯非複寫式，僅商店存根聯上需簽名，持卡人顧客聯
    則無庸簽名），再將商店存根聯交付予附表所示特約商店之
    服務人員行使之，使該特約商店服務人員誤認係真正持卡人
    「乙○○」本人消費而交付商品，並使新光銀行誤認係持卡
    人本人消費，亦陷於錯誤而墊付如附表所示之消費金額，足
    以生損害於如附表所示之特約商店、新光銀行及乙○○本人
    。嗣經乙○○接獲新光銀行通知繳交附表所示消費金額之帳
    單後，察覺有異，報警處理，始知上情。
四、案經乙○○及新光銀行訴由臺中市警察局移送臺灣彰化地方
    法院檢察署檢察官偵查起訴。
    理  由
一、上開事實，業據被告甲○○於本院審理中自白不諱，復經告
    訴人乙○○及新光銀行代理人曾俊益等人指訴明確，又有被
    告於96年9月18日在芳田加油站之偽造署押乙○○之信用卡
    簽帳單影本、新光銀行出具之乙○○所申請信用卡遭冒用之
    消費明細表等在卷可按，是被告之任意性自白顯與事實相符
    ，本案事證明確，被告犯行堪以認定，應予依法論科。
二、核被告就事實欄一所示之行為，係犯刑法第335條第1項之侵
    占罪。按在信用卡背面持卡人簽名欄簽名，單純自形式上觀
    察，即足以表示信用卡之簽名者於信用卡有效期限內，有權
    使用該信用卡之辨識及證明，並非依習慣或特約表示一定用
    意之證明，性質上係屬刑法第210條之私文書，是被告就事
    實欄二所為係犯刑法第210條之偽造私文書罪。次按持卡人
    於特約商店信用卡簽帳單上簽立署名，係表示該持卡人有與
    發卡銀行發生權利義務關係，以及在該特約商店消費簽帳單
    上所示之事項及金額之事實，特約商店可據以向約定之銀行
    請款，銀行再轉向持卡人請款之意，故如有偽簽他人署名於
    簽帳單者，自足以生損害於他人，應成立偽造私文書罪（最
    高法院91年度臺上字第2550號判決參照）。又被告將如附表
    所示之各筆刷卡消費之簽帳單上偽簽「乙○○」之署名後，
    持交付於各該特約商店之員工以行使等行為，堪認該當於行
    使之意。再者，按以無付款意思而冒用他人名義之信用卡，
    以偽造被害人名義持卡人之簽名於簽帳單上，使特約商店陷
    於錯誤，誤以為行為人即原名義持卡人，而交付行為人一定
    之財物，足以生損害於乙○○之權益、各該特約商店及發卡
    銀行。是核被告就事實欄三所為，均係犯刑法第216、第210
    條之行使偽造私文書罪及第339條第1項之詐欺取財罪。又被
    告於如附表所示之消費簽帳單上偽造「乙○○」署名之行為
    ，為偽造該等私文書行為之階段行為。被告於偽造前開所示
    各該私文書後，復持以行使，其各該偽造私文書之低度行為
    ，均為其行使之高度行為所吸收，均不另論罪。又被告就事
    實欄三所犯上開行使偽造私文書罪、詐欺取財罪間，係以一
    行為而觸犯數罪名，依刑法第55條之規定，各應從情節較重
    之行使偽造私文書罪處斷。被告上開所犯侵占、偽造文書與
    附表所示之行使偽造私文書15次行為，犯意各別，應予分論
    併罰。
三、爰審酌被告其正值壯年，竟圖以冒名偽簽信用卡消費不法方
    式，資以滿足個人物慾，非但致使被害人陷於財產上權利義
    務關係不確定之嚴重不安狀態，亦嚴重影響各該特約商店、
    各該發卡銀行對金融交易秩序管理、徵信之正確性，對告訴
    人乙○○之個人聲譽及信用亦產生影響，且未與被害人達成
    和解，惟其詐取所得之財物價值合計4萬7,670元，並非甚鉅
    ，犯後亦坦承行之態度等一切情狀，分別量處如主文所示之
    刑，並就所處有期徒刑部分，定其應執行之刑，併均諭知易
    科罰金之折算標準。
四、又按犯罪在中華民國96年4月24日以前者，除本條例另有規
    定外，依下列規定減刑：一、死刑減為無期徒刑。二、無期
    徒刑減為有期徒刑20年。三、有期徒刑、拘役或罰金，減其
    刑期或金額2分之1；犯最重本刑為5年以下有期徒刑以下之
    刑之罪，依本條例規定減為6月以下有期徒刑、拘役者，應
    於為減刑裁判時，併諭知易科罰金折算之標準，中華民國96
    年罪犯減刑條例第2條第1項、第9條分別定有明文。查本件
    被告所事事欄一、二及附表編號1至4所示行為之犯罪時間均
    係在96年4月24日以前，均合於減刑條件，應依中華民國九
    十六年罪犯減刑條例第2條第1項第3款、第7條、第9條之規
    定，減其宣告刑2分之1，併諭知易科罰金之折算標準。
五、沒收部分：
(一)被告於乙○○所申請之新光銀行信用卡背面持卡人簽名欄內
    偽造之「乙○○」之署名1枚，雖未扣案，惟無事證足認其
    已滅失，仍應依刑法第219條之規定予以宣告沒收。
(二)又被告偽造如附表所示之特約商店消費之存根聯簽帳單，因
    各該「文書」因業已分別交由各發卡銀行、各特約商店所管
    領持有，均非屬被告所有之物，自毋庸為沒收之宣告。惟該
    消費簽帳單上被告所偽造「乙○○」之署名（合計共15枚）
    ，均應依刑法第219條之規定宣告沒收之。另未扣案如附表
    所示簽帳單之顧客聯，雖屬被告所有、供其犯罪所用之物，
    然既均未據扣案，且被告又無法明確交待該等簽帳單顧客聯
    之下落，此外，復查無其他證據足以證明現仍存在，為避免
    日後執行困難，爰均不為沒收之諭知，附此敘明。
據上論斷，應依刑事訴訟法第273條之1、第299條第1項前段，刑
法第210條、第216條、第335條第1項、第339條第1項、第55條、
第51條第5款、第41條第1項前段、第2項、第219條，刑法施行法
第1條之1第1項、第2項前段，中華民國九十六年罪犯減刑條例第
2條第1項第3款、第7條、第9條。
本案經檢察官鄭少到庭執行職務。
中    華    民    國    97    年    12   月    22    日
                  刑事第六庭      法   官  鮑慧忠
以上正本證明與原本無異。
如不服本判決應於收受送達後10日內向本院提出上訴書狀，並應
敘述具體理由；其未敘述上訴理由者，應於上訴期間屆滿後20日
內向本院補提理由書 (均須按他造當事人之人數附繕本)「切勿
逕送上級法院」。
告訴人或被害人對於判決如有不服具備理由請求檢察官上訴者，
其上訴期間之計算係以檢察官收受判決正本之日期為準。
中    華    民    國    97    年    12   月    22    日
                                   書記官  陳秀娟
附錄本案論罪科刑法條全文：
刑法第210條：
偽造、變造私文書，足以生損害於公眾或他人者，處5 年以下有
期徒刑。
刑法第216條：
行使第210 條至第215 條之文書者，依偽造、變造文書或登載不
實事項或使登載不實事項之規定處斷。
刑法第335條：
意圖為自己或第三人不法之所有，而侵占自己持有他人之物者，
處5年以下有期徒刑、拘役或科或併科1千元以下罰金。
前項之未遂犯罰之。
刑法第339條：
意圖為自己或第三人不法之所有，以詐術使人將本人或第三人之
物交付者，處5年以下有期徒刑、拘役或科或併科1千元以下罰金
。
以前項方法得財產上不法之利益或使第三人得之者，亦同。
前二項之未遂犯罰之。
附表：
┌─┬──────┬──────┬───┬────┬────────┬───────────┐
│編│交易日期即犯│特約商店名稱│金額（│購買物品│   所犯法條     │     本院宣告刑       │
│號│罪時間      │及地址即犯罪│新臺幣│        │                │                      │
│  │            │地點        │）    │        │                │                      │
├─┼──────┼──────┼───┼────┼────────┼───────────┤
│1 │96年2月3日  │芳田加油站  │800元 │汽油    │刑法第216條、第 │甲○○行使偽造私文書，│
│  │            │            │      │        │210條之行使偽造 │足以生損害於他人，處有│
│  │            │            │      │        │私文書罪、同法第│期徒刑貳月，減有有期徒│
│  │            │            │      │        │339條第1項之詐欺│刑壹月，如易科罰金，以│
│  │            │            │      │        │取財罪。        │新臺幣壹千元折算壹日，│
│  │            │            │      │        │                │未扣案之簽帳單商店存根│
│  │            │            │      │        │                │聯上偽造之「乙○○」署│
│  │            │            │      │        │                │名壹枚沒收。          │
├─┼──────┼──────┼───┼────┼────────┼───────────┤
│2 │96年4月11日 │芳田加油站  │1220元│加油    │刑法第216條、第 │甲○○行使偽造私文書，│
│  │            │            │      │        │210條之行使偽造 │足以生損害於他人，處有│
│  │            │            │      │        │私文書罪、同法第│期徒刑貳月，減為有期徒│
│  │            │            │      │        │339條第1項之詐欺│刑壹月，如易科罰金，以│
│  │            │            │      │        │取財罪。        │新臺幣壹千元折算壹日，│
│  │            │            │      │        │                │未扣案之簽帳單商店存根│
│  │            │            │      │        │                │聯上偽造之「乙○○」署│
│  │            │            │      │        │                │名壹枚沒收。          │
├─┼──────┼──────┼───┼────┼────────┼───────────┤
│3 │96年4月13日 │順民汽車    │4700元│不詳    │刑法第216條、第 │甲○○行使偽造私文書，│
│  │            │            │      │        │210條之行使偽造 │足以生損害於他人，處有│
│  │            │            │      │        │私文書罪、同法第│期徒刑貳月，為有期徒刑│
│  │            │            │      │        │339條第2項之詐欺│刑壹月，如易科罰金，以│
│  │            │            │      │        │取財罪。        │新臺幣壹千元折算壹日，│
│  │            │            │      │        │                │未扣案之簽帳單商店存根│
│  │            │            │      │        │                │聯上偽造之「乙○○」署│
│  │            │            │      │        │                │名壹枚沒收。          │
├─┼──────┼──────┼───┼────┼────────┼───────────┤
│4 │96年4月16日 │福懋名間加油│1167元│汽油    │刑法第216條、第 │甲○○行使偽造私文書，│
│  │            │站          │      │        │210條之行使偽造 │足以生損害於他人，處有│
│  │            │            │      │        │私文書罪、同法第│期徒刑貳月，減為有期徒│
│  │            │            │      │        │339條第2項之詐欺│刑壹月，如易科罰金，以│
│  │            │            │      │        │取財罪。        │新臺幣壹千元折算壹日，│
│  │            │            │      │        │                │未扣案之簽帳單商店存根│
│  │            │            │      │        │                │聯上偽造之「乙○○」署│
│  │            │            │      │        │                │名壹枚沒收。          │
├─┼──────┼──────┼───┼────┼────────┼───────────┤
│5 │96年4月26日 │順民汽車    │4300元│不詳    │刑法第216條、第 │甲○○行使偽造私文書，│
│  │            │            │      │        │210條之行使偽造 │足以生損害於他人，處有│
│  │            │            │      │        │私文書罪、同法第│期徒刑貳月，如易科罰金│
│  │            │            │      │        │339條第1項之詐欺│，以新臺幣壹千元折算壹│
│  │            │            │      │        │取財罪。        │日，未扣案之簽帳單商店│
│  │            │            │      │        │                │存根聯上偽造之「乙○○│
│  │            │            │      │        │                │」署名壹枚沒收。      │
├─┼──────┼──────┼───┼────┼────────┼───────────┤
│6 │96年5月14日 │芳田加油站  │1550元│汽油    │刑法第216條、第 │甲○○行使偽造私文書，│
│  │            │            │      │        │210條之行使偽造 │足以生損害於他人，處有│
│  │            │            │      │        │私文書罪、同法第│期徒刑貳月，如易科罰金│
│  │            │            │      │        │339條第1項之詐欺│，以新臺幣壹千元折算壹│
│  │            │            │      │        │取財罪。        │日，未扣案之簽帳單商店│
│  │            │            │      │        │                │存根聯上偽造之「乙○○│
│  │            │            │      │        │                │」署名壹枚沒收。      │
├─┼──────┼──────┼───┼────┼────────┼───────────┤
│7 │96年5月20日 │福懋名間加油│1290元│汽油    │刑法第216條、第 │甲○○行使偽造私文書，│
│  │            │站          │      │        │210條之行使偽造 │足以生損害於他人，處有│
│  │            │            │      │        │私文書罪、同法第│期徒刑貳月，如易科罰金│
│  │            │            │      │        │339條第1項之詐欺│，以新臺幣壹千元折算壹│
│  │            │            │      │        │取財罪。        │日，未扣案之簽帳單商店│
│  │            │            │      │        │                │存根聯上偽造之「乙○○│
│  │            │            │      │        │                │」署名壹枚沒收。      │
├─┼──────┼──────┼───┼────┼────────┼───────────┤
│8 │96年5月25日 │隆億加油站  │1350元│汽油    │刑法第216條、第 │甲○○行使偽造私文書，│
│  │            │            │      │        │210條之行使偽造 │足以生損害於他人，處有│
│  │            │            │      │        │私文書罪、同法第│期徒刑貳月，如易科罰金│
│  │            │            │      │        │339條第1項之詐欺│，以新臺幣壹千元折算壹│
│  │            │            │      │        │取財罪。        │日，未扣案之簽帳單商店│
│  │            │            │      │        │                │存根聯上偽造之「乙○○│
│  │            │            │      │        │                │」署名壹枚沒收。      │
├─┼──────┼──────┼───┼────┼────────┼───────────┤
│9 │96年6月1日  │隆億加油站  │1360元│汽油    │刑法第216條、第 │甲○○行使偽造私文書，│
│  │            │            │      │        │210條之行使偽造 │足以生損害於他人，處有│
│  │            │            │      │        │私文書罪、同法第│期徒刑貳月，如易科罰金│
│  │            │            │      │        │339條第1項之詐欺│，以新臺幣壹千元折算壹│
│  │            │            │      │        │取財罪。        │日，未扣案之簽帳單商店│
│  │            │            │      │        │                │存根聯上偽造之「乙○○│
│  │            │            │      │        │                │」署名壹枚沒收。      │
├─┼──────┼──────┼───┼────┼────────┼───────────┤
│10│96年6月8日  │隆億加油站  │1310元│汽油    │刑法第216條、第 │甲○○行使偽造私文書，│
│  │            │            │      │        │210條之行使偽造 │足以生損害於他人，處有│
│  │            │            │      │        │私文書罪、同法第│期徒刑貳月，如易科罰金│
│  │            │            │      │        │339條第1項之詐欺│，以新臺幣壹千元折算壹│
│  │            │            │      │        │取財罪。        │日，未扣案之簽帳單商店│
│  │            │            │      │        │                │存根聯上偽造之「乙○○│
│  │            │            │      │        │                │」署名壹枚沒收。      │
├─┼──────┼──────┼───┼────┼────────┼───────────┤
│11│96年6月23日 │隆億加油站  │1320元│汽油    │刑法第216條、第 │甲○○行使偽造私文書，│
│  │            │            │      │        │210條之行使偽造 │足以生損害於他人，處有│
│  │            │            │      │        │私文書罪、同法第│期徒刑貳月，如易科罰金│
│  │            │            │      │        │339條第1項之詐欺│，以新臺幣壹千元折算壹│
│  │            │            │      │        │取財罪。        │日，未扣案之簽帳單商店│
│  │            │            │      │        │                │存根聯上偽造之「乙○○│
│  │            │            │      │        │                │」署名壹枚沒收。      │
├─┼──────┼──────┼───┼────┼────────┼───────────┤
│12│96年7月4日  │福懋名間加油│1396元│汽油    │刑法第216條、第 │甲○○行使偽造私文書，│
│  │            │站          │      │        │210條之行使偽造 │足以生損害於他人，處有│
│  │            │            │      │        │私文書罪、同法第│期徒刑貳月，如易科罰金│
│  │            │            │      │        │339條第1項之詐欺│，以新臺幣壹千元折算壹│
│  │            │            │      │        │取財罪。        │日，未扣案之簽帳單商店│
│  │            │            │      │        │                │存根聯上偽造之「乙○○│
│  │            │            │      │        │                │」署名壹枚沒收。      │
├─┼──────┼──────┼───┼────┼────────┼───────────┤
│13│96年7月21日 │福懋名間加油│1467元│汽油    │刑法第216條、第 │甲○○行使偽造私文書，│
│  │            │站          │      │        │210條之行使偽造 │足以生損害於他人，處有│
│  │            │            │      │        │私文書罪、同法第│期徒刑貳月，如易科罰金│
│  │            │            │      │        │339條第1項之詐欺│，以新臺幣壹千元折算壹│
│  │            │            │      │        │取財罪。        │日，未扣案之簽帳單商店│
│  │            │            │      │        │                │存根聯上偽造之「乙○○│
│  │            │            │      │        │                │」署名壹枚沒收。      │
├─┼──────┼──────┼───┼────┼────────┼───────────┤
│14│96年9月18日 │芳田加油站  │1400元│汽油    │刑法第216條、第 │甲○○行使偽造私文書，│
│  │            │            │      │        │210條之行使偽造 │足以生損害於他人，處有│
│  │            │            │      │        │私文書罪、同法第│期徒刑貳月，如易科罰金│
│  │            │            │      │        │339條第1項之詐欺│，以新臺幣壹千元折算壹│
│  │            │            │      │        │取財罪。        │日，未扣案之簽帳單商店│
│  │            │            │      │        │                │存根聯上偽造之「乙○○│
│  │            │            │      │        │                │」署名壹枚沒收。      │
├─┼──────┼──────┼───┼────┼────────┼───────────┤
│15│96年10月11日│順民汽車    │23000 │不詳    │刑法第216條、第 │甲○○行使偽造私文書，│
│  │            │            │元    │        │210條之行使偽造 │足以生損害於他人，處有│
│  │            │            │      │        │私文書罪、同法第│期徒刑三月，如易科罰金│
│  │            │            │      │        │339條第1項之詐欺│，以新臺幣壹千元折算壹│
│  │            │            │      │        │取財罪。        │日，未扣案之簽帳單商店│
│  │            │            │      │        │                │存根聯上偽造之「乙○○│
│  │            │            │      │        │                │」署名壹枚沒收。      │
└─┴──────┴──────┴───┴────┴────────┴───────────┘


司法院資訊處製作；財團法人民間司法改革基金會備份。
